---
title: "Untitled"
author: "Sebastian Bianchini"
date: '2025-06-05'
output: html_document
---

```{r setup, include=FALSE}
knitr::opts_chunk$set(echo = TRUE)
```

```{r}
# Librerias
library(readxl)
library(dplyr)
library(ggplot2)
library(janitor)
library(tidyr)
library(lubridate)

options(scipen=999)
funserver <- Sys.getenv("RFUN_PATH")
source(paste0(funserver,"/my_sqlQuery_encoding.R"))
source(paste0(funserver,"/dates.R"))
```



```{r}
#Directorio
# setwd("Z:/DATA MINING/desarrollo/seba/55-Punto_corte_med_disca")
# setwd("C:/Users/mt33259945/Mi unidad/Trabajo/55-Punto_corte_med_disca")
```

```{r}
# Importe 
# data <- read_excel("data/BASE_CONSUMOS_COBERTURA_100.xlsx")
# save(data, file="data/BASE_CONSUMOS_COBERTURA_100.Rdata")
load(file="C:/Users/mt33259945/Mi unidad/Trabajo/55-Punto_corte_med_disca/data/BASE_CONSUMOS_COBERTURA_100.Rdata")
head(data)
```

```{r}
 summary(data)
```
El 0.2% de las ordenes tienen valores de NUM CANTIDAD <= 0 por lo q los excluyo del analisis 
```{r}
 # data %>% filter(is.na(DCOD_MEDICAMENTO)) %>%  View()
count(df_med)
table(df_med$NUM_CANTIDAD[df_med$NUM_CANTIDAD<1])
```
 
 
```{r}

# Limpio nombres de variables y luego los paso a mayuscula
data <- clean_names(data)
names(data) <- toupper(names(data))


```
 Para el analisis y comparacion de precios solo considero aquellos medicamentos con precio MAC
 Creo la variable MAC SI/NO (1/0) para dimensionar

```{r}
data<- data %>% mutate(VALOR_DROGUERIA_MENOR = if_else(ESTA_EN_MAC == "NO EN MAC",0, 
                                                       as.numeric(ESTA_EN_MAC)
                                                      ),
                      ESTA_EN_MAC = if_else(ESTA_EN_MAC == "NO EN MAC", as.numeric(0), as.numeric(1)
                                            )
                      )



```



Dimension en Cantidad (transacciones / medicamentos)

```{r}
# cantidad de transacciones(combinacion Farmacia-medicamento-IC-AñoMes)
tabyl(data$ESTA_EN_MAC)


print(paste0("Cantidad de Medicamentos en la base ",length(unique(data$CODIGO_DEFINITIVO)))
      )


# Agrupo por Dcod y varaible MAC, tomando el años mes maximo para ver porcentaje de medicantos unicos 
# podemos comparar con MAC
data %>%  group_by(CODIGO_DEFINITIVO, ESTA_EN_MAC) %>%  
          summarise(ANO_MES_PRESTACION_MAX = max(DNUM_ANOMES_PRESTACION)
                    ) %>% 
          tabyl(ESTA_EN_MAC) 
```
 
Base inflacion 
```{r}
sql_qry <- paste0("SELECT [ANOMES]
      ,[INFL_MDM_OSDE_PROM]
      ,[INFL_MDM_CANASTA]
      ,[INFL_MDM_ALTO_COSTO]
  FROM [DBPresupuestos].[dbo].[INDICADORES]
  WHERE ANOMES between 202401 and 202412
  order by [ANOMES]")

data_inflacion <- my_sqlQuery_encoding(2, qry = sql_qry)
 # save(data_inflacion, file="data/data_inflacion.Rdata")
```


Calculo de infalcion acumulada 
```{r}
# 

# Definir periodo
inicio <- 202401
fin <- 202412

# Ordenar el dataframe por ANOMES ascendente
df_inflacion <- data_inflacion[order(data_inflacion$ANOMES), ]

# Función para calcular el índice hacia diciembre
indice_hacia_diciembre <- function(var) {
  n <- nrow(df_inflacion)
  indices <- rep(NA, n)
  
  for (i in 1:n) {
    anomes_actual <- df_inflacion$ANOMES[i]
    
    # Solo calcular si el mes está antes o igual que diciembre
    if (anomes_actual <= fin) {
      # Subset desde el mes actual hasta diciembre
      idx_rango <- which(df_inflacion$ANOMES >= anomes_actual & df_inflacion$ANOMES <= fin)
      factores <- 1 + df_inflacion[[var]][idx_rango]
      indices[i] <- prod(factores)
    }
  }
  
  return(indices)
}

# Aplicar la función para cada índice que te interese
df_inflacion$INDICE_PROM_HACIA_DIC <- indice_hacia_diciembre("INFL_MDM_OSDE_PROM")
df_inflacion$INDICE_CANASTA_HACIA_DIC <- indice_hacia_diciembre("INFL_MDM_CANASTA")
df_inflacion$INDICE_ALTO_COSTO_HACIA_DIC <- indice_hacia_diciembre("INFL_MDM_ALTO_COSTO")

# Ver resultado
head(df_inflacion)



```
Asigno canasta ( alto costos = [INFL_MDM_ALTO_COSTO], demas medicamentos = [INFL_MDM_OSDE_PROM])
y periodo segun corresponda 
```{r}
df_med <- data %>%  filter  (NUM_CANTIDAD  >0) %>% # excluyo cantidades menores a 1
                left_join(df_inflacion %>%  select(ANOMES, INDICE_PROM_HACIA_DIC, 
                                                       INDICE_CANASTA_HACIA_DIC,
                                                   INDICE_ALTO_COSTO_HACIA_DIC), 
                              by=  join_by(DNUM_ANOMES_PRESTACION == ANOMES) 
                              ) %>% 
                    mutate(INDICE_ACT_INF=ifelse( ESTA_EN_MAC== 1, INDICE_ALTO_COSTO_HACIA_DIC, 
                                                  INDICE_PROM_HACIA_DIC),
                           NUM_IMPORTE_PAGO_OSDE_ACT= NUM_IMPORTE_PAGO_OSDE * INDICE_ACT_INF,
                           PVP_ACT= PVP * INDICE_ACT_INF,
                           IMPORTE_DESCUENTO_CONVENIO_ACT= IMPORTE_DESCUENTO_CONVENIO * INDICE_ACT_INF,
                           IMPORTE_DESCUENTO_INDUSTRIA_ACT =IMPORTE_DESCUENTO_INDUSTRIA * INDICE_ACT_INF,
                           COSTO_POR_FARMACIA_UNITARIO_ACT = COSTO_POR_FARMACIA_UNITARIO * INDICE_ACT_INF,
                           VALOR_DROGUERIA_MENOR_ACT = VALOR_DROGUERIA_MENOR * INDICE_ACT_INF,
                           NUM_IMPORTE_PAGO_OSDE_UNITARIO_ACT = NUM_IMPORTE_PAGO_OSDE_ACT/ NUM_CANTIDAD
                           )


```

Dimension en Importe $
```{r}

# Agrupo por Dcod y varaible MAC, tomando el años mes maximo para ver porcentaje de medicantos unicos 
# podemos comparar con MAC
Impor_total_orden <- sum(df_med$NUM_IMPORTE_PAGO_OSDE_ACT)
df_med %>%  group_by(ESTA_EN_MAC) %>%  
          summarise(
                    IMPORTE = sum(NUM_IMPORTE_PAGO_OSDE_ACT),
                    PART= IMPORTE/Impor_total_orden
                    ) 

```



 Data MEdicamento Zyvox - Actualmente  se deberia utlizar el punto de corte precio = 2 zyvox
```{r}
sql_qry <-  paste0("SELECT [DID_MEDICAMENTO]
      ,[VIGENCIA]
      ,[PRECIO]
  FROM [DWDATAMART].[dbo].[DMEDICAMENTO_PRECIOS]
  WHERE DID_MEDICAMENTO = 22417 -- DDES_MEDICAMENTO	DDES_PRESENTACION - ZYVOX ORAL	600 MG TAB.X 10
  and VIGENCIA = 20241231 ")


zyvox_precio <- my_sqlQuery_encoding(2, qry = sql_qry)

corte_zyvox <- zyvox_precio$PRECIO *2

```



```{r}
quantile(df_med$NUM_IMPORTE_PAGO_OSDE_UNITARIO_ACT, probs=c(0,0.9,0.95,0.96,0.97,0.98,0.99,1))

corte_percentil <- quantile(df_med$NUM_IMPORTE_PAGO_OSDE_UNITARIO_ACT, probs=c(0.98))

corte_percentil[[1]]
```
Disstrubucio de precios Importe pagado OSDE
```{r}





#  histograma
df_med %>%
  filter(NUM_IMPORTE_PAGO_OSDE_UNITARIO_ACT < corte_percentil[[1]]) %>%
  ggplot(aes(x = NUM_IMPORTE_PAGO_OSDE_UNITARIO_ACT)) +
  geom_histogram(binwidth = 1000, fill = "steelblue", alpha = 0.8) +
  facet_wrap(~ ESTA_EN_MAC, scales = "free_y") +  # ← CAMBIO AQUÍ
  labs(
    title = "Distribución de Importes de Pago OSDE (P.unit.)- hasta Percentil 98",
    x = "Importe de Pago",
    y = "Frecuencia"
  ) +
  theme_minimal() +
  theme(
    strip.text = element_text(face = "bold"),
    plot.title = element_text(hjust = 0.5)
  )





df_med %>%  filter(NUM_IMPORTE_PAGO_OSDE_UNITARIO_ACT<corte_percentil[[1]])%>% 
      ggplot( aes(x = as.character(ESTA_EN_MAC),y = NUM_IMPORTE_PAGO_OSDE_UNITARIO_ACT)) +
  geom_boxplot( alpha = 0.7) +
  labs(
    title = "Boxplot de Importe de Pago OSDE (P.unit.) según ESTA_EN_MAC - hta Percentil 98",
    x = "Está en MAC",
    y = "Importe de Pago OSDE"
  ) +
  theme_minimal() +
  theme(
    plot.title = element_text(hjust = 0.5)
  )


#### Percentil > 99
df_med %>%
  filter(NUM_IMPORTE_PAGO_OSDE_UNITARIO_ACT > corte_percentil[[1]]) %>%
  ggplot(aes(x = NUM_IMPORTE_PAGO_OSDE_UNITARIO_ACT)) +
  geom_histogram(binwidth = 20000, fill = "steelblue", alpha = 0.8) +
  geom_vline(xintercept = corte_zyvox, color = "red", linetype = "dashed", size = 1) +
  facet_wrap(~ ESTA_EN_MAC, scales = "free") +
  labs(
    title = "Distribución de Importes de Pago OSDE (P.unit.) - > Percentil 98",
    x = "Importe de Pago",
    y = "Frecuencia"
  ) +
  theme_minimal() +
  theme(
    strip.text = element_text(face = "bold"),
    plot.title = element_text(hjust = 0.5)
  )


df_med %>%
  filter(NUM_IMPORTE_PAGO_OSDE_UNITARIO_ACT > corte_percentil[[1]]) %>%
  ggplot(aes(x = as.character(ESTA_EN_MAC), y = NUM_IMPORTE_PAGO_OSDE_UNITARIO_ACT)) +
  geom_boxplot(alpha = 0.7) +
  geom_hline(yintercept = corte_zyvox, color = "red", linetype = "dashed", size = 1) +
  labs(
    title = "Boxplot de Importe de Pago OSDE (P.unit.) según ESTA_EN_MAC - > Percentil 98",
    x = "Está en MAC",
    y = "Importe de Pago OSDE"
  ) +
  theme_minimal() +
  theme(
    plot.title = element_text(hjust = 0.5)
  )

```

```{r}
df_long <- df_med %>% filter(ESTA_EN_MAC == 1) %>% 
  pivot_longer(cols = c(NUM_IMPORTE_PAGO_OSDE_UNITARIO_ACT, VALOR_DROGUERIA_MENOR_ACT),
               names_to = "canal",
               values_to = "precio")



ggplot(df_long, aes(x = canal, y = precio, fill = canal)) +
  geom_boxplot(alpha = 0.7) +
  labs(
    title = "Comparación de precios por canal - hta $250.000",
    x = "Canal",
    y = "Precio"
  ) +
  theme_minimal() +
  theme(legend.position = "none")+
  ylim(c(0,250000))
  



```



Comparacion  Medicamento Farmacia VS MAC. Considero el manor valor de medicamento segun codigo ( hay distintos valores entre famarcias para un mismo codigo)

```{r}
# 
# # RNK DE Medicamentos s/ codigo ( cantidad)
# df_med %>% filter(ESTA_EN_MAC == 1)  %>% 
#                           group_by(CODIGO_DEFINITIVO) %>% 
#                           summarise(CANT = sum(NUM_CANTIDAD)) %>% arrange(-CANT)
# 
# 
# #####
# df_long <- df_med %>% filter(NUM_IMPORTE_PAGO_OSDE_UNITARIO_ACT>0 &  ESTA_EN_MAC == 1) %>% 
#                       group_by(CODIGO_DEFINITIVO) %>% 
#                       summarise(IMPORTE_PAGO_OSDE_UNITARIO_ACT_MED =  median(NUM_IMPORTE_PAGO_OSDE_UNITARIO_ACT),
#                                             VALOR_DROGUERIA_MENOR_ACT = median(VALOR_DROGUERIA_MENOR_ACT),
#                                             DIFERENCIA_IMPORTE= IMPORTE_PAGO_OSDE_UNITARIO_ACT_MAX -
#                                                                 VALOR_DROGUERIA_MENOR_ACT) %>% 
#                                   arrange(-DIFERENCIA_IMPORTE)%>% slice_head(n=10)  %>% 
#         pivot_longer(cols = c(IMPORTE_PAGO_OSDE_UNITARIO_ACT_MAX, VALOR_DROGUERIA_MENOR_ACT), names_to = "tipo", values_to = "precio") 
# 
# 
# ggplot(df_long, aes(x = as.character(CODIGO_DEFINITIVO), y = precio, fill = tipo)) +
#   geom_col(position = "dodge") +
#   labs(
#     title = "Comparación de precios por producto",
#     x = "CODIGO",
#     y = "Precio"
#   ) +
#   coord_flip()+
#   theme_minimal()
  
  



```





 ## Analisis del ultimo Decil de Medicamentos 
```{r}

# Corte ultimo percentil 
quantile(df_med$NUM_IMPORTE_PAGO_OSDE_UNITARIO_ACT, probs=c(0,0.9,0.95,0.96,0.97,0.98,0.99,1))
corte_percentil_90 <- quantile(df_med$NUM_IMPORTE_PAGO_OSDE_UNITARIO_ACT, probs=c(0.90))

corte_percentil_90[[1]]


```


```{r}

df_med %>%
  filter(NUM_IMPORTE_PAGO_OSDE_UNITARIO_ACT > corte_percentil_90[[1]]) %>% 
  group_by(ESTA_EN_MAC) %>%  
  summarise(CANT_MED = sum(NUM_CANTIDAD),
            )

df_med %>%
  filter(NUM_IMPORTE_PAGO_OSDE_UNITARIO_ACT > corte_percentil_90[[1]] &
          NUM_IMPORTE_PAGO_OSDE_UNITARIO_ACT < 11000000 ) %>% # Saco del analisis al outlier extremo de farmacia
  ggplot(aes(x = NUM_IMPORTE_PAGO_OSDE_UNITARIO_ACT)) +
  geom_histogram(binwidth = 20000, fill = "steelblue", alpha = 0.8) +
  geom_vline(xintercept = corte_zyvox, color = "red", linetype = "dashed", size = 1) +
  facet_wrap(~ ESTA_EN_MAC, scales = "free") +
  labs(
    title = "Distribución de Importes de Pago OSDE (P.unit.) - > Percentil 90",
    x = "Importe de Pago",
    y = "Frecuencia"
  ) +
  theme_minimal() +
  theme(
    strip.text = element_text(face = "bold"),
    plot.title = element_text(hjust = 0.5)
  )


df_med %>%
  filter(NUM_IMPORTE_PAGO_OSDE_UNITARIO_ACT > corte_percentil_90[[1]] &
          NUM_IMPORTE_PAGO_OSDE_UNITARIO_ACT < 11000000 ) %>%
  ggplot(aes(x = as.character(ESTA_EN_MAC), y = NUM_IMPORTE_PAGO_OSDE_UNITARIO_ACT)) +
  geom_boxplot(alpha = 0.7) +
  geom_hline(yintercept = corte_zyvox, color = "red", linetype = "dashed", size = 1) +
  labs(
    title = "Boxplot de Importe de Pago OSDE (P.unit.) según ESTA_EN_MAC - > Percentil 90",
    x = "Está en MAC",
    y = "Importe de Pago OSDE"
  ) +
  theme_minimal() +
  theme(
    plot.title = element_text(hjust = 0.5)
  )
  
```


```{r}
# Dispersion de precios ultimo decil, Farma vs Drogueria segun Codigo Medicamento

df_med %>%
  filter(NUM_IMPORTE_PAGO_OSDE_UNITARIO_ACT > corte_percentil_90[[1]]) %>%
                    group_by(CODIGO_DEFINITIVO) %>%
          summarise( PAGO_OSDE_MIN = min(NUM_IMPORTE_PAGO_OSDE_UNITARIO_ACT),
                     PAGO_OSDE_MEDIANA = median(NUM_IMPORTE_PAGO_OSDE_UNITARIO_ACT),
                     PAGO_OSDE_MAX = max(NUM_IMPORTE_PAGO_OSDE_UNITARIO_ACT),
                    DROGUERIA_MIN = min(VALOR_DROGUERIA_MENOR_ACT),
                    DROGUERIA_MEDIANA = median(VALOR_DROGUERIA_MENOR_ACT),
                    DROGUERIA_MAX = max(VALOR_DROGUERIA_MENOR_ACT)
                    ) %>% View()
```





Analisis del ultimo decil para medicamentos q estan en MAC, Conveniencia de compra, donde se toma el ultimo valor disponible de medicamento
por Farmacia
```{r}


#  Identificar último mes con datos por farmacia
ultimo_mes_farmacia <- df_med %>%
  # Agrupar por farmacia y Codigo med
  group_by(DNUM_NUMERO, CODIGO_DEFINITIVO) %>%
  
  # Encontrar el mes más reciente para cada combinación
  summarise(
    ULTIMO_MES = max(DNUM_ANOMES_PRESTACION, na.rm = TRUE),  # Máximo
    CANTIDAD_REGISTROS = n(),
    .groups = 'drop'
            )


#  Filtrar datos del último mes disponible por farmacia-producto
datos_ultimo_mes <- df_med %>%
        filter(NUM_IMPORTE_PAGO_OSDE_UNITARIO_ACT > corte_percentil_90[[1]] & ESTA_EN_MAC == 1) %>% 
        inner_join(ultimo_mes_farmacia, 
                   by = c("DNUM_NUMERO" , "CODIGO_DEFINITIVO", "DNUM_ANOMES_PRESTACION"="ULTIMO_MES")) %>% 
  
  # calculo de diferecia de valores 
       mutate(DIFERENCIA_IMPORTE_UNIT= NUM_IMPORTE_PAGO_OSDE_UNITARIO_ACT -
                                                                VALOR_DROGUERIA_MENOR_ACT,
              CANAL_CONVENIENTE =ifelse(DIFERENCIA_IMPORTE_UNIT >0, "DROGUERIA",
                                                                      "FARMACIA") 
              )


datos_ultimo_mes %>%   mutate(DIFERENCIA_IMPORTE_TOTAL =DIFERENCIA_IMPORTE_UNIT * NUM_CANTIDAD) %>%
                      group_by(CANAL_CONVENIENTE) %>% 
                      summarise(CANTIDAD_ORDENES=n(), 
                                CANT_MED = sum(NUM_CANTIDAD),
                                SUM_DIFERENCIA_IMPORTE_TOTAL = sum(DIFERENCIA_IMPORTE_TOTAL)
                                )





```





 
