---
title: "Untitled"
author: "Sebastian Bianchini"
date: '2025-06-05'
output: html_document
---

```{r setup, include=FALSE}
knitr::opts_chunk$set(echo = TRUE)
```

```{r}
# Librerias
library(readxl)
library(dplyr)
library(ggplot2)
library(janitor)
library(tidyr)
library(lubridate)
# library(plotly)
library(tictoc)

options(scipen=999)
funserver <- Sys.getenv("RFUN_PATH")
source(paste0(funserver,"/my_sqlQuery_encoding.R"))
source(paste0(funserver,"/dates.R"))
```



```{r}
#Directorio
# setwd("Z:/DATA MINING/desarrollo/seba/55-Punto_corte_med_disca")
# setwd("C:/Users/mt33259945/Mi unidad/Trabajo/55-Punto_corte_med_disca")
```

```{r}
# Importe 
# data <- read_excel("data/BASE_CONSUMOS_COBERTURA_100.xlsx")
# save(data, file="data/BASE_CONSUMOS_COBERTURA_100.Rdata")
# load(file="C:/Users/mt33259945/Mi unidad/Trabajo/55-Punto_corte_med_disca/data/BASE_CONSUMOS_COBERTURA_100.Rdata")
load(file="data/BASE_CONSUMOS_COBERTURA_100.Rdata")
head(data)
```

```{r}
 summary(data)
```
El 0.2% de las ordenes tienen valores de NUM CANTIDAD <= 0 por lo q los excluyo del analisis 
```{r}
 # data %>% filter(is.na(DCOD_MEDICAMENTO)) %>%  View()
count(data)
table(data$NUM_CANTIDAD[data$NUM_CANTIDAD<1])
```
 
 
```{r}

# Limpio nombres de variables y luego los paso a mayuscula
data <- clean_names(data)
names(data) <- toupper(names(data))


```
 Para el analisis y comparacion de precios solo considero aquellos medicamentos con precio MAC
 Creo la variable MAC SI/NO (1/0) para dimensionar

```{r}
data<- data %>% mutate(VALOR_DROGUERIA_MENOR = if_else(ESTA_EN_MAC == "NO EN MAC",0, 
                                                       as.numeric(ESTA_EN_MAC)
                                                      ),
                      ESTA_EN_MAC = if_else(ESTA_EN_MAC == "NO EN MAC", as.numeric(0), as.numeric(1)
                                            )
                      )



```



Dimension en Cantidad (transacciones / medicamentos)

```{r}
# cantidad de transacciones(combinacion Farmacia-medicamento-IC-AñoMes)
tabyl(data$ESTA_EN_MAC)


print(paste0("Cantidad de Medicamentos en la base ",length(unique(data$CODIGO_DEFINITIVO)))
      )


# Agrupo por Dcod y varaible MAC, tomando el años mes maximo para ver porcentaje de medicantos unicos 
# podemos comparar con MAC
data %>%  group_by(CODIGO_DEFINITIVO, ESTA_EN_MAC) %>%  
          summarise(ANO_MES_PRESTACION_MAX = max(DNUM_ANOMES_PRESTACION)
                    ) %>% 
          tabyl(ESTA_EN_MAC) 
```
 
Base inflacion 
```{r}
sql_qry <- paste0("SELECT [ANOMES]
      ,[INFL_MDM_OSDE_PROM]
      ,[INFL_MDM_CANASTA]
      ,[INFL_MDM_ALTO_COSTO]
  FROM [DBPresupuestos].[dbo].[INDICADORES]
  WHERE ANOMES between 202401 and 202412
  order by [ANOMES]")

data_inflacion <- my_sqlQuery_encoding(2, qry = sql_qry)
 # save(data_inflacion, file="data/data_inflacion.Rdata")
```


Calculo de infalcion acumulada 
```{r}
# 

# Definir periodo
inicio <- 202401
fin <- 202412

# Ordenar el dataframe por ANOMES ascendente
df_inflacion <- data_inflacion[order(data_inflacion$ANOMES), ]

# Función para calcular el índice hacia diciembre
indice_hacia_diciembre <- function(var) {
  n <- nrow(df_inflacion)
  indices <- rep(NA, n)
  
  for (i in 1:n) {
    anomes_actual <- df_inflacion$ANOMES[i]
    
    # Solo calcular si el mes está antes o igual que diciembre
    if (anomes_actual <= fin) {
      # Subset desde el mes actual hasta diciembre
      idx_rango <- which(df_inflacion$ANOMES >= anomes_actual & df_inflacion$ANOMES <= fin)
      factores <- 1 + df_inflacion[[var]][idx_rango]
      indices[i] <- prod(factores)
    }
  }
  
  return(indices)
}

# Aplicar la función para cada índice que te interese
df_inflacion$INDICE_PROM_HACIA_DIC <- indice_hacia_diciembre("INFL_MDM_OSDE_PROM")
df_inflacion$INDICE_CANASTA_HACIA_DIC <- indice_hacia_diciembre("INFL_MDM_CANASTA")
df_inflacion$INDICE_ALTO_COSTO_HACIA_DIC <- indice_hacia_diciembre("INFL_MDM_ALTO_COSTO")

# Ver resultado
head(df_inflacion)



```
Asigno canasta ( alto costos = [INFL_MDM_ALTO_COSTO], demas medicamentos = [INFL_MDM_OSDE_PROM])
y periodo segun corresponda 
```{r}
df_med <- data %>%  filter  (NUM_CANTIDAD  >0) %>% # excluyo cantidades menores a 1
                left_join(df_inflacion %>%  select(ANOMES, INDICE_PROM_HACIA_DIC, 
                                                       INDICE_CANASTA_HACIA_DIC,
                                                   INDICE_ALTO_COSTO_HACIA_DIC), 
                              by=  join_by(DNUM_ANOMES_PRESTACION == ANOMES) 
                              ) %>% 
                    mutate(INDICE_ACT_INF=ifelse( ESTA_EN_MAC== 1, INDICE_ALTO_COSTO_HACIA_DIC, 
                                                  INDICE_PROM_HACIA_DIC),
                           NUM_IMPORTE_PAGO_OSDE_ACT= NUM_IMPORTE_PAGO_OSDE * INDICE_ACT_INF,
                           PVP_ACT= PVP * INDICE_ACT_INF,
                           IMPORTE_DESCUENTO_CONVENIO_ACT= IMPORTE_DESCUENTO_CONVENIO * INDICE_ACT_INF,
                           IMPORTE_DESCUENTO_INDUSTRIA_ACT =IMPORTE_DESCUENTO_INDUSTRIA * INDICE_ACT_INF,
                           COSTO_POR_FARMACIA_UNITARIO_ACT = COSTO_POR_FARMACIA_UNITARIO * INDICE_ACT_INF,
                           VALOR_DROGUERIA_MENOR_ACT = VALOR_DROGUERIA_MENOR * INDICE_ACT_INF,
                           NUM_IMPORTE_PAGO_OSDE_UNITARIO_ACT = NUM_IMPORTE_PAGO_OSDE_ACT/ NUM_CANTIDAD
                           )


```

Dimension en Importe $
```{r}

# Agrupo por Dcod y varaible MAC, tomando el años mes maximo para ver porcentaje de medicantos unicos 
# podemos comparar con MAC
Impor_total_orden <- sum(df_med$NUM_IMPORTE_PAGO_OSDE_ACT)
df_med %>%  group_by(ESTA_EN_MAC) %>%  
          summarise(
                    IMPORTE = sum(NUM_IMPORTE_PAGO_OSDE_ACT),
                    PART= IMPORTE/Impor_total_orden
                    ) 

```



 Data MEdicamento Zyvox - Actualmente  se deberia utlizar el punto de corte precio = 2 zyvox
```{r}
sql_qry <-  paste0("SELECT [DID_MEDICAMENTO]
      ,[VIGENCIA]
      ,[PRECIO]
  FROM [DWDATAMART].[dbo].[DMEDICAMENTO_PRECIOS]
  WHERE DID_MEDICAMENTO = 22417 -- DDES_MEDICAMENTO	DDES_PRESENTACION - ZYVOX ORAL	600 MG TAB.X 10
  and VIGENCIA = 20241231 ")


zyvox_precio <- my_sqlQuery_encoding(2, qry = sql_qry)

corte_zyvox <- zyvox_precio$PRECIO *2

```



```{r}
quantile(df_med$NUM_IMPORTE_PAGO_OSDE_UNITARIO_ACT, probs=c(0,0.9,0.95,0.96,0.97,0.98,0.99,1))

corte_percentil <- quantile(df_med$NUM_IMPORTE_PAGO_OSDE_UNITARIO_ACT, probs=c(0.98))

corte_percentil[[1]]
```
Disstrubucio de precios Importe pagado OSDE
```{r}





#  histograma
df_med %>%
  filter(NUM_IMPORTE_PAGO_OSDE_UNITARIO_ACT < corte_percentil[[1]]) %>%
  ggplot(aes(x = NUM_IMPORTE_PAGO_OSDE_UNITARIO_ACT)) +
  geom_histogram(binwidth = 1000, fill = "steelblue", alpha = 0.8) +
  facet_wrap(~ ESTA_EN_MAC, scales = "free_y") +  # ← CAMBIO AQUÍ
  labs(
    title = "Distribución de Importes de Pago OSDE (P.unit.)- hasta Percentil 98",
    x = "Importe de Pago",
    y = "Frecuencia"
  ) +
  theme_minimal() +
  theme(
    strip.text = element_text(face = "bold"),
    plot.title = element_text(hjust = 0.5)
  )





df_med %>%  filter(NUM_IMPORTE_PAGO_OSDE_UNITARIO_ACT<corte_percentil[[1]])%>% 
      ggplot( aes(x = as.character(ESTA_EN_MAC),y = NUM_IMPORTE_PAGO_OSDE_UNITARIO_ACT)) +
  geom_boxplot( alpha = 0.7) +
  labs(
    title = "Boxplot de Importe de Pago OSDE (P.unit.) según ESTA_EN_MAC - hta Percentil 98",
    x = "Está en MAC",
    y = "Importe de Pago OSDE"
  ) +
  theme_minimal() +
  theme(
    plot.title = element_text(hjust = 0.5)
  )


#### Percentil > 99
df_med %>%
  filter(NUM_IMPORTE_PAGO_OSDE_UNITARIO_ACT > corte_percentil[[1]]) %>%
  ggplot(aes(x = NUM_IMPORTE_PAGO_OSDE_UNITARIO_ACT)) +
  geom_histogram(binwidth = 20000, fill = "steelblue", alpha = 0.8) +
  geom_vline(xintercept = corte_zyvox, color = "red", linetype = "dashed", size = 1) +
  facet_wrap(~ ESTA_EN_MAC, scales = "free") +
  labs(
    title = "Distribución de Importes de Pago OSDE (P.unit.) - > Percentil 98",
    x = "Importe de Pago",
    y = "Frecuencia"
  ) +
  theme_minimal() +
  theme(
    strip.text = element_text(face = "bold"),
    plot.title = element_text(hjust = 0.5)
  )


df_med %>%
  filter(NUM_IMPORTE_PAGO_OSDE_UNITARIO_ACT > corte_percentil[[1]]) %>%
  ggplot(aes(x = as.character(ESTA_EN_MAC), y = NUM_IMPORTE_PAGO_OSDE_UNITARIO_ACT)) +
  geom_boxplot(alpha = 0.7) +
  geom_hline(yintercept = corte_zyvox, color = "red", linetype = "dashed", size = 1) +
  labs(
    title = "Boxplot de Importe de Pago OSDE (P.unit.) según ESTA_EN_MAC - > Percentil 98",
    x = "Está en MAC",
    y = "Importe de Pago OSDE"
  ) +
  theme_minimal() +
  theme(
    plot.title = element_text(hjust = 0.5)
  )

```

```{r}
df_long <- df_med %>% filter(ESTA_EN_MAC == 1) %>% 
  pivot_longer(cols = c(NUM_IMPORTE_PAGO_OSDE_UNITARIO_ACT, VALOR_DROGUERIA_MENOR_ACT),
               names_to = "canal",
               values_to = "precio")



ggplot(df_long, aes(x = canal, y = precio, fill = canal)) +
  geom_boxplot(alpha = 0.7) +
  labs(
    title = "Comparación de precios por canal - hta $250.000",
    x = "Canal",
    y = "Precio"
  ) +
  theme_minimal() +
  theme(legend.position = "none")+
  ylim(c(0,250000))
  



```









 ## Analisis del ultimo Decil de Medicamentos 
```{r}

# Corte ultimo percentil 
quantile(df_med$NUM_IMPORTE_PAGO_OSDE_UNITARIO_ACT, probs=c(0,0.9,0.95,0.96,0.97,0.98,0.99,1))
corte_percentil_90 <- quantile(df_med$NUM_IMPORTE_PAGO_OSDE_UNITARIO_ACT, probs=c(0.90))

corte_percentil_90[[1]]


```


```{r}

df_med %>%
  filter(NUM_IMPORTE_PAGO_OSDE_UNITARIO_ACT > corte_percentil_90[[1]]) %>% 
  group_by(ESTA_EN_MAC) %>%  
  summarise(CANT_MED = sum(NUM_CANTIDAD),
            )

df_med %>%
  filter(NUM_IMPORTE_PAGO_OSDE_UNITARIO_ACT > corte_percentil_90[[1]] &
          NUM_IMPORTE_PAGO_OSDE_UNITARIO_ACT < 11000000 ) %>% # Saco del analisis al outlier extremo de farmacia
  ggplot(aes(x = NUM_IMPORTE_PAGO_OSDE_UNITARIO_ACT)) +
  geom_histogram(binwidth = 20000, fill = "steelblue", alpha = 0.8) +
  geom_vline(xintercept = corte_zyvox, color = "red", linetype = "dashed", size = 1) +
  facet_wrap(~ ESTA_EN_MAC, scales = "free") +
  labs(
    title = "Distribución de Importes de Pago OSDE (P.unit.) - > Percentil 90",
    x = "Importe de Pago",
    y = "Frecuencia"
  ) +
  theme_minimal() +
  theme(
    strip.text = element_text(face = "bold"),
    plot.title = element_text(hjust = 0.5)
  )


df_med %>%
  filter(NUM_IMPORTE_PAGO_OSDE_UNITARIO_ACT > corte_percentil_90[[1]] &
          NUM_IMPORTE_PAGO_OSDE_UNITARIO_ACT < 11000000 ) %>%
  ggplot(aes(x = as.character(ESTA_EN_MAC), y = NUM_IMPORTE_PAGO_OSDE_UNITARIO_ACT)) +
  geom_boxplot(alpha = 0.7) +
  geom_hline(yintercept = corte_zyvox, color = "red", linetype = "dashed", size = 1) +
  labs(
    title = "Boxplot de Importe de Pago OSDE (P.unit.) según ESTA_EN_MAC - > Percentil 90",
    x = "Está en MAC",
    y = "Importe de Pago OSDE"
  ) +
  theme_minimal() +
  theme(
    plot.title = element_text(hjust = 0.5)
  )
  
```


```{r}
# Dispersion de precios ultimo decil, Farma vs Drogueria segun Codigo Medicamento

df_med %>%
  filter(NUM_IMPORTE_PAGO_OSDE_UNITARIO_ACT > corte_percentil_90[[1]]) %>%
                    group_by(CODIGO_DEFINITIVO) %>%
          summarise( PAGO_OSDE_MIN = min(NUM_IMPORTE_PAGO_OSDE_UNITARIO_ACT),
                     PAGO_OSDE_MEDIANA = median(NUM_IMPORTE_PAGO_OSDE_UNITARIO_ACT),
                     PAGO_OSDE_MAX = max(NUM_IMPORTE_PAGO_OSDE_UNITARIO_ACT),
                    DROGUERIA_MIN = min(VALOR_DROGUERIA_MENOR_ACT),
                    DROGUERIA_MEDIANA = median(VALOR_DROGUERIA_MENOR_ACT),
                    DROGUERIA_MAX = max(VALOR_DROGUERIA_MENOR_ACT)
                    ) %>% View()
```





Analisis del ultimo decil para medicamentos q estan en MAC, Conveniencia de compra, donde se toma el ultimo valor disponible de medicamento
por Farmacia
```{r}


#  Identificar último mes con datos por farmacia
ultimo_mes_farmacia <- df_med %>%
  # Agrupar por farmacia y Codigo med
  group_by(DNUM_NUMERO, CODIGO_DEFINITIVO) %>%
  
  # Encontrar el mes más reciente para cada combinación
  summarise(
    ULTIMO_MES = max(DNUM_ANOMES_PRESTACION, na.rm = TRUE),  # Máximo
    CANTIDAD_REGISTROS = n(),
    .groups = 'drop'
            )


#  Filtrar datos del último mes disponible por farmacia-producto
datos_ultimo_mes <- df_med %>%
        filter(NUM_IMPORTE_PAGO_OSDE_UNITARIO_ACT > corte_percentil_90[[1]] & ESTA_EN_MAC == 1) %>% 
        inner_join(ultimo_mes_farmacia, 
                   by = c("DNUM_NUMERO" , "CODIGO_DEFINITIVO", "DNUM_ANOMES_PRESTACION"="ULTIMO_MES")) %>% 
  
  # calculo de diferecia de valores 
       mutate(DIFERENCIA_IMPORTE_UNIT= NUM_IMPORTE_PAGO_OSDE_UNITARIO_ACT -
                                                                VALOR_DROGUERIA_MENOR_ACT,
              CANAL_CONVENIENTE =ifelse(DIFERENCIA_IMPORTE_UNIT >0, "DROGUERIA",
                                                                      "FARMACIA") 
              )


datos_ultimo_mes %>%   mutate(DIFERENCIA_IMPORTE_TOTAL =DIFERENCIA_IMPORTE_UNIT * NUM_CANTIDAD) %>%
                      group_by(CANAL_CONVENIENTE) %>% 
                      summarise(CANTIDAD_ORDENES=n(), 
                                CANT_MED = sum(NUM_CANTIDAD),
                                SUM_DIFERENCIA_IMPORTE_TOTAL = sum(DIFERENCIA_IMPORTE_TOTAL)
                                )





```


```{r}
# Calcular todos los deciles
percentiles <- quantile(df_med$NUM_IMPORTE_PAGO_OSDE_UNITARIO_ACT, 
                   probs = seq(0.91,1, 0.01), na.rm = TRUE)

# # Crear dataframe con información de deciles para el gráfico
# deciles_df <- data.frame(
#   decil = paste0("P", 91:100) ,
#   valor = as.numeric(percentiles) ,
#   percentil = seq(91, 100, 1)
# )

# Asignar decil a cada observación
datos_ultimo_mes <- datos_ultimo_mes %>%
  mutate(
    PERCENTIL = case_when(
      NUM_IMPORTE_PAGO_OSDE_UNITARIO_ACT <= percentiles[1] ~ "P91",
      NUM_IMPORTE_PAGO_OSDE_UNITARIO_ACT <= percentiles[2] ~ "P92",
      NUM_IMPORTE_PAGO_OSDE_UNITARIO_ACT <= percentiles[3] ~ "P93",
      NUM_IMPORTE_PAGO_OSDE_UNITARIO_ACT <= percentiles[4] ~ "P94",
      NUM_IMPORTE_PAGO_OSDE_UNITARIO_ACT <= percentiles[5] ~ "P95",
      NUM_IMPORTE_PAGO_OSDE_UNITARIO_ACT <= percentiles[6] ~ "P96",
      NUM_IMPORTE_PAGO_OSDE_UNITARIO_ACT <= percentiles[7] ~ "P97",
      NUM_IMPORTE_PAGO_OSDE_UNITARIO_ACT <= percentiles[8] ~ "P98",
      NUM_IMPORTE_PAGO_OSDE_UNITARIO_ACT <= percentiles[9] ~ "P99",
      TRUE ~ "P100"
    )
  )



datos_ultimo_mes %>%   mutate(DIFERENCIA_IMPORTE_TOTAL =DIFERENCIA_IMPORTE_UNIT * NUM_CANTIDAD) %>%
                      group_by(PERCENTIL,CANAL_CONVENIENTE) %>% 
                      summarise(CANTIDAD_ORDENES=n(), 
                                CANT_MED = sum(NUM_CANTIDAD),
                                SUM_DIFERENCIA_IMPORTE_TOTAL = abs(round(sum(DIFERENCIA_IMPORTE_TOTAL), 0))
                                 )  
                                # arrange(PERCENTIL,SUM_DIFERENCIA_IMPORTE_TOTAL,CANAL_CONVENIENTE ) %>%  View()






resumen_percentiles <- datos_ultimo_mes %>%
  mutate(DIFERENCIA_IMPORTE_TOTAL = DIFERENCIA_IMPORTE_UNIT * NUM_CANTIDAD) %>%
  group_by(PERCENTIL, CANAL_CONVENIENTE) %>%
  summarise(
    CANTIDAD_ORDENES = n(),
    CANT_MED = sum(NUM_CANTIDAD),
    SUM_DIFERENCIA_IMPORTE_TOTAL = abs(round(sum(DIFERENCIA_IMPORTE_TOTAL), 0)),
    .groups = "drop"
  )


resumen_percentiles$PERCENTIL <- factor(resumen_percentiles$PERCENTIL, levels = paste0("P", 91:100)
                                        )

ggplot(resumen_percentiles, aes(x = SUM_DIFERENCIA_IMPORTE_TOTAL, 
                             y = PERCENTIL, 
                             fill = CANAL_CONVENIENTE)) +
  geom_col(position = "dodge") +
  labs(
    title = "Diferencia Total de Importe por percentil  y Canal Conveniente - Perc. 91 al 100",
    x = "Diferencia Total de Importe ($)",
    y = "Percentil",
    fill = "Canal"
  ) +
  scale_x_continuous(labels = scales::label_dollar(prefix = "$", big.mark = ".", decimal.mark = ",")) +
  theme_minimal() +
  theme(
    plot.title = element_text(hjust = 0.5, face = "bold"),
    axis.title = element_text(size = 12),
    axis.text = element_text(size = 10),
    legend.title = element_text(face = "bold")
  )

```


 Grafico  Scatter plot
 
```{r}

# Cargar librerías necesarias

library(scales)

# Preparar datos ordenados de menor a mayor
datos_scatter <- datos_ultimo_mes %>%
  arrange(NUM_IMPORTE_PAGO_OSDE_UNITARIO_ACT) %>%
  mutate(
    ORDEN = row_number(),  # Crear índice ordenado para eje X
    CANAL_CONVENIENTE = factor(CANAL_CONVENIENTE, 
                              levels = c("FARMACIA", "DROGUERIA"))
  )

# Calcular percentil 96
percentil_96 <- deciles[6]
# Calcular percentil 98
percentil_98 <- deciles[8]

# Crear scatter plot
grafico_scatter_ordenado <- datos_scatter %>%
  filter(NUM_IMPORTE_PAGO_OSDE_UNITARIO_ACT>=percentil_96) %>% 
  ggplot(aes(x = ORDEN, 
             y = NUM_IMPORTE_PAGO_OSDE_UNITARIO_ACT, 
             color = CANAL_CONVENIENTE)) +
  
  # Puntos del scatter
  geom_point(alpha = 0.7, size = 1.2) +
  
  # Línea horizontal del percentil 75
  geom_hline(yintercept = percentil_98,
             color = "grey",
             linetype = "dashed",
             size = 1) +

  # # Anotación del percentil
  # annotate("text",
  #          x = max(datos_scatter$ORDEN) * 0.05,
  #          y = percentil_75 * 1.05,
  #          label = paste0("Percentil 60: $",
  #                        format(round(percentil_98, 2),
  #                              big.mark = ",",
  #                              decimal.mark = ".")),
  #          color = "grey",
  #          size = 4,
  #          hjust = 0) +

  # Escalas y colores
  scale_y_continuous(
    labels = dollar_format(prefix = "$", suffix = ""),
    name = "Precio Farmacia (NUM_IMPORTE_PAGO_OSDE_UNITARIO_ACT)"
  ) +
  
  scale_x_continuous(
    name = "Orden (de menor a mayor precio)",
    labels = comma_format()
  ) +
  
  scale_color_manual(
    values = c("FARMACIA" = "#dc3545", "DROGUERIA" = "#28a745"),
    name = "Canal Más\nConveniente"
  ) +
  
  # Tema y títulos
  labs(
    title = "Distribución Ordenada de Precios de Farmacia por Canal Conveniente",
    subtitle = paste0("Análisis de ", format(nrow(datos_scatter), big.mark = ","), 
                     " medicamentos del último decil"),
    caption = "Los puntos están ordenados de menor a mayor precio"
  ) +
  
  theme_minimal() +
  theme(
    plot.title = element_text(size = 14, face = "bold"),
    plot.subtitle = element_text(size = 12),
    axis.text = element_text(size = 10),
    axis.title = element_text(size = 11),
    legend.position = "bottom",
    legend.title = element_text(size = 10),
    legend.text = element_text(size = 9),
    panel.grid.minor = element_blank()
    ) +
  xlim(c(2000,max(datos_scatter$ORDEN)
         )
       )

# Mostrar el gráfico
print(grafico_scatter_ordenado)




```


 Comparacion de Curvas Optima, curva original y curva con corte  - ultimo decil 
```{r}
# de la tabla ultim_mes_farmacia seleccionar variables de famracia, codigo med, mes, cantidad,
# precio osde unitarios actualizado, precio drogueria actualizado, canal conveniente. SLECCIONANDO EL PRECIO PAGADO OSDE ,esa sEria la curva base.
# curva optima, TOMAR EL PRECIO SEGUN CANAL CONVENMIENTE
#  CURVA CORTE, APARTIR DE DECIL 98 TOMAR VALOR UNITARIO DROGUERIA, ANTES FARMACIA
#  LUEGEGO HACE GRAFICO SCATTER CON PRECIOS UNITARIOS SEGUN CURVA


# datos_ultimo_mes <- datos_ultimo_mes %>%  select(DNUM_NUMERO, CODIGO_DEFINITIVO,DNUM_ANOMES_PRESTACION, NUM_CANTIDAD,
#                              NUM_IMPORTE_PAGO_OSDE_UNITARIO_ACT, VALOR_DROGUERIA_MENOR_ACT, 
#                              CANAL_CONVENIENTE,PERCENTIL) %>% 
#                       mutate(PRECIO_BASE = NUM_IMPORTE_PAGO_OSDE_UNITARIO_ACT,
#                              PRECIO_OPTIMO = ifelse(CANAL_CONVENIENTE == "DROGUERIA",
#                                                     VALOR_DROGUERIA_MENOR_ACT,
#                                                     NUM_IMPORTE_PAGO_OSDE_UNITARIO_ACT),
#                              PRECIO_CORTE = ifelse(PERCENTIL %in% c("P99", "P100"),
#                                                    VALOR_DROGUERIA_MENOR_ACT,
#                                                     NUM_IMPORTE_PAGO_OSDE_UNITARIO_ACT ) 
#                              )

# Preparar datos con las 3 variables de precio
datos_scatter_3precios <- datos_ultimo_mes %>%
  select(DNUM_NUMERO, CODIGO_DEFINITIVO, DNUM_ANOMES_PRESTACION, NUM_CANTIDAD,
         NUM_IMPORTE_PAGO_OSDE_UNITARIO_ACT, VALOR_DROGUERIA_MENOR_ACT, 
         CANAL_CONVENIENTE, PERCENTIL) %>% 
  mutate(
    PRECIO_BASE = NUM_IMPORTE_PAGO_OSDE_UNITARIO_ACT,
    PRECIO_OPTIMO = ifelse(CANAL_CONVENIENTE == "DROGUERIA",
                          VALOR_DROGUERIA_MENOR_ACT,
                          NUM_IMPORTE_PAGO_OSDE_UNITARIO_ACT),
    PRECIO_CORTE = ifelse(PERCENTIL %in% c("P99", "P100"),
                         VALOR_DROGUERIA_MENOR_ACT,
                         NUM_IMPORTE_PAGO_OSDE_UNITARIO_ACT)
  ) %>%
  # Ordenar por PRECIO_BASE (como en tu código original)
  arrange(PRECIO_BASE) %>%
  mutate(ORDEN = row_number()) %>%
  # Transformar a formato largo para ggplot
  pivot_longer(
    cols = c(PRECIO_BASE, PRECIO_OPTIMO, PRECIO_CORTE),
    names_to = "Tipo_Precio",
    values_to = "Precio"
  ) %>%
  mutate(
    Tipo_Precio = case_when(
      Tipo_Precio == "PRECIO_BASE" ~ "Precio Base",
      Tipo_Precio == "PRECIO_OPTIMO" ~ "Precio Óptimo", 
      Tipo_Precio == "PRECIO_CORTE" ~ "Precio Corte"
    ),
    Tipo_Precio = factor(Tipo_Precio, levels = c("Precio Base", "Precio Óptimo", "Precio Corte"))
  )

# Crear el gráfico comparativo de las 3 curvas
grafico_3curvas_ordenado <- datos_scatter_3precios %>%
    ggplot(aes(x = ORDEN, y = Precio, color = Tipo_Precio)) +
  
  # Puntos del scatter
  geom_point(alpha = 0.7, size = 1.2) +
  # Escalas y colores 
  scale_y_continuous(
    labels = dollar_format(prefix = "$", suffix = ""),
    name = "Precio ($)"
  ) +
  
  scale_x_continuous(
    name = "Orden (de menor a mayor precio base)",
    labels = comma_format()
  ) +
  
  scale_color_manual(
    values = c("Precio Base" = "#fdae61", 
               "Precio Óptimo" = "#abdda4", 
               "Precio Corte" = "#2b83ba"),
    name = "Tipo de Precio"
  ) +
  
  # Tema y títulos
  labs(
    title = "Comparación de Curvas de Precios Ordenadas",
    subtitle = paste0("Análisis de ", 
                     format(length(unique(datos_scatter_3precios$ORDEN)), big.mark = ","), 
                     " medicamentos - Precio Base vs Óptimo vs Corte"),
    caption = "Ordenado por precio base de menor a mayor"
  ) +
  
  theme_minimal() +
  theme(
    plot.title = element_text(size = 14, face = "bold", hjust = 0.5),
    plot.subtitle = element_text(size = 12, hjust = 0.5),
    axis.text = element_text(size = 10),
    axis.title = element_text(size = 11),
    legend.position = "bottom",
    legend.title = element_text(size = 11, face = "bold"),
    legend.text = element_text(size = 10),
    panel.grid.minor = element_blank(),
    legend.key.size = unit(1, "cm")
  ) +
  guides(color = guide_legend(
    override.aes = list(size = 4, alpha = 1, shape = 15),
    ncol = 3,
    title.position = "top",
    title.hjust = 0.5
  )) +
  xlim(c(2000, max(datos_scatter_3precios$ORDEN, na.rm = TRUE)))

# Mostrar el gráfico
print(grafico_3curvas_ordenado)
```
 
Comparacion escenarios - importes totales 
```{r}

#  el precio unitario de cada curva multiplicarlo por cantidad y luego hacer grafico 
datos_barras_precio<- datos_ultimo_mes %>%
  select(DNUM_NUMERO, CODIGO_DEFINITIVO, DNUM_ANOMES_PRESTACION, NUM_CANTIDAD,
         NUM_IMPORTE_PAGO_OSDE_UNITARIO_ACT, VALOR_DROGUERIA_MENOR_ACT, 
         CANAL_CONVENIENTE, PERCENTIL) %>% 
  mutate(
    PRECIO_BASE = NUM_IMPORTE_PAGO_OSDE_UNITARIO_ACT,
    PRECIO_OPTIMO = ifelse(CANAL_CONVENIENTE == "DROGUERIA",
                          VALOR_DROGUERIA_MENOR_ACT,
                          NUM_IMPORTE_PAGO_OSDE_UNITARIO_ACT),
    PRECIO_CORTE = ifelse(PERCENTIL %in% c("P99", "P100"),
                         VALOR_DROGUERIA_MENOR_ACT,
                         NUM_IMPORTE_PAGO_OSDE_UNITARIO_ACT)
  ) %>%
  # Ordenar por PRECIO_BASE (como en tu código original)
  arrange(PRECIO_BASE) %>%
  mutate(ORDEN = row_number()
         ) %>%
  # Transformar a formato largo para ggplot
  pivot_longer(
    cols = c(PRECIO_BASE, PRECIO_OPTIMO, PRECIO_CORTE),
    names_to = "TIPO_PRECIO",
    values_to = "PRECIO"
  ) %>%
group_by(PERCENTIL, TIPO_PRECIO) %>% 
      summarise(PRECIO_TOTAL = sum(PRECIO* NUM_CANTIDAD)
                ) 
  
#  asigno ordenr a los percentiles
datos_barras_precio$PERCENTIL   <- factor(datos_barras_precio$PERCENTIL, 
                                          levels = paste0("P", 91:100)
                                        )
datos_barras_precio %>%   ggplot(aes(x = PRECIO_TOTAL, 
                             y = PERCENTIL, 
                             fill = TIPO_PRECIO)) +
  geom_col(position = "dodge") +
  labs(
    title = "Diferencia Total de Importe por percentil  y Tipo Precio  - Perc. 91 al 100",
    x = "Diferencia Total de Importe ($)",
    y = "Percentil",
    fill = "Tipo Precio"
  ) +
  scale_x_continuous(labels = scales::label_dollar(prefix = "$", big.mark = ".", decimal.mark = ",")) +
  theme_minimal() +
  theme(
    plot.title = element_text(hjust = 0.5, face = "bold"),
    axis.title = element_text(size = 12),
    axis.text = element_text(size = 10),
    legend.title = element_text(face = "bold")
  )







```
 

```{r}
# con esta funcion, calculamos el umbral optimo, recorriendo cada uno de los umbrales posibles (precios unicos)
# recibe como parametro un dataframe que debe contar con las columnas NUM_IMPORTE_PAGO_OSDE_UNITARIO_ACT, VALOR_DROGUERIA_MENOR_ACT y NUM_CANTIDAD  
umbral_optimo <- function(df){
  
  # defino el listado de precios de forma ordenada para ir recorriendolos y calculando el costo total
  precios_unicos <- sort(unique(df$NUM_IMPORTE_PAGO_OSDE_UNITARIO_ACT))
  
  # defino un valor inicial de costo total minimo grande que luego se ira actualizando
  # como valor inicial todo el total * 1000000
  costo_total_min <- sum(df$NUM_IMPORTE_PAGO_OSDE_ACT)*1000000
  
  # recorro todos los precios unicos
  for (precio_unico in precios_unicos) {
    
    # tomo todo el dataframe y defino el Costo Total de cada linea en funcion del umbral, es decir el valor del precio actual del for
    # luego calculo una columna nueva como el Costo Total * Cantidad
    # finalmente extraigo esa columna y la sumo
    costo_total_umbral <- df %>%
      dplyr::mutate(Precio_segun_umbral = ifelse(NUM_IMPORTE_PAGO_OSDE_UNITARIO_ACT<=precio_unico,
                                                 NUM_IMPORTE_PAGO_OSDE_UNITARIO_ACT,
                                                 VALOR_DROGUERIA_MENOR_ACT),
                    Costo_Total_segun_umbral = NUM_CANTIDAD*Precio_segun_umbral) %>% 
      dplyr::pull(Costo_Total_segun_umbral) %>% 
      sum()
    
    # si el costo total recien calculado es menor que el que teniamos hasta el paso anterior, actualizo el umbral, el costo y el indice del umbral
    if (costo_total_umbral < costo_total_min) {
      umbral <- precio_unico
      costo_total_min <- costo_total_umbral
      indice_umbral <- which(precios_unicos == umbral)
    }
    
  }
  
  # devuelvo una lista con 4 elementos:
  # 1) Indice del umbral optimo dentro del listado de precios unicos ordenados de menor a mayor
  # 2) Valor del umbral optimo
  # 3) Costo Total de acuerdo al umbral optimo
  lista_return <- list()
  lista_return$indice_umbral_optimo <- indice_umbral
  lista_return$umbral_optimo <- umbral
  lista_return$costo_total_optimo <- costo_total_min
  lista_return$precios_unicos <- precios_unicos
  
  return(lista_return)
}

# Cambiar a UTF-8 para todos los aspectos del entorno
invisible(Sys.setlocale("LC_ALL", "en_US.UTF-8"))

# para cada medicamento, busco el ultimo mes y para ese ultimo mes me quedo con el precio unitario de farmacia y el precio unitario de drogueria
precios_ultimo_mes <- df_med %>% 
                        dplyr::group_by(CODIGO_DEFINITIVO) %>% 
                        dplyr::mutate(Ultimo_Mes = max(DNUM_ANOMES_PRESTACION)) %>% 
                        dplyr::ungroup() %>% 
                        dplyr::filter(DNUM_ANOMES_PRESTACION == Ultimo_Mes) %>% 
                        dplyr::distinct(CODIGO_DEFINITIVO,
                                        NUM_IMPORTE_PAGO_OSDE_UNITARIO_ACT,
                                        VALOR_DROGUERIA_MENOR_ACT) %>% 
                        dplyr::rename(NUM_IMPORTE_PAGO_OSDE_UNITARIO_ACT_ultimo_mes = NUM_IMPORTE_PAGO_OSDE_UNITARIO_ACT,
                                      VALOR_DROGUERIA_MENOR_ACT_ultimo_mes = VALOR_DROGUERIA_MENOR_ACT)

# filtramos las órdenes que cuentan con valor MAC, es decir el valor de compra a través de Droguería
# traigo los precios unitarios de farmacia y drogueria del ultimo mes y lo pego en todos los meses
df_med_MAC <- df_med %>% 
          dplyr::filter(ESTA_EN_MAC == 1) %>% 
          dplyr::left_join(y = precios_ultimo_mes) %>% 
          dplyr::mutate(NUM_IMPORTE_PAGO_OSDE_UNITARIO_ACT = NUM_IMPORTE_PAGO_OSDE_UNITARIO_ACT_ultimo_mes,
                        VALOR_DROGUERIA_MENOR_ACT = VALOR_DROGUERIA_MENOR_ACT_ultimo_mes)

tic()
# Calculo el umbral optimo, mediante la funcion
data_umbral_optimo <- umbral_optimo(df = df_med_MAC)

toc()

# pego el umbral optimo en el dataframe y calculo: total de la linea segun el umbral y total segun canal conbeniente
df_med_MAC <- df_med_MAC %>% 
      dplyr::mutate(Umbral = data_umbral_optimo$umbral_optimo,
                    CostoTotal_Umbral = ifelse(NUM_IMPORTE_PAGO_OSDE_UNITARIO_ACT<=Umbral,
                                               NUM_IMPORTE_PAGO_OSDE_UNITARIO_ACT*NUM_CANTIDAD,
                                               VALOR_DROGUERIA_MENOR_ACT*NUM_CANTIDAD),
                    CostoTotal_CanalConv = ifelse(NUM_IMPORTE_PAGO_OSDE_UNITARIO_ACT<VALOR_DROGUERIA_MENOR_ACT,
                                                  NUM_IMPORTE_PAGO_OSDE_UNITARIO_ACT*NUM_CANTIDAD,
                                                  VALOR_DROGUERIA_MENOR_ACT*NUM_CANTIDAD))

# data para barplot a nivel Serie, es decir el Costo Total
data_barplot <- df_med_MAC %>%
  dplyr::summarise(Total_Umbral = sum(CostoTotal_Umbral),
                   Total_CanalConv = sum(CostoTotal_CanalConv),
                   Total_Pagado = sum(NUM_IMPORTE_PAGO_OSDE_ACT)) %>%
  tidyr::pivot_longer(cols = c("Total_Umbral","Total_CanalConv","Total_Pagado"),names_to = "Serie",values_to = "Importe")

# grafico de barras
data_barplot %>% 
    ggplot(aes(x = Serie,y = Importe,fill = Serie)) +
    geom_bar(stat = "identity") +
  geom_text(aes(label = paste0("$ ",format(round(Importe/1000000), 
                                           big.mark = ".", 
                                           decimal.mark = ",")," MM")), 
            position = position_stack(vjust = 0.5), 
            color = "black",
            size = 3.5) +
  labs(title = "Costo Total según Canal elegido",
         subtitle = paste0("Umbral = $",round(data_umbral_optimo$umbral_optimo,2)),
         x = NULL,
         y = "Costo Total",
         fill = NULL) +
  scale_y_continuous(labels = label_dollar(prefix = "$", big.mark = ".", decimal.mark = ","))


# data para serie de tiempo mensual
data_serie_tiempo <- df_med_MAC %>%
  dplyr::group_by(DNUM_ANOMES_PRESTACION) %>%
  dplyr::summarise(Total_Umbral = sum(CostoTotal_Umbral),
                   Total_CanalConv = sum(CostoTotal_CanalConv),
                   Total_Pagado = sum(NUM_IMPORTE_PAGO_OSDE_ACT)) %>%
  tidyr::pivot_longer(cols = c("Total_Umbral","Total_CanalConv","Total_Pagado"),names_to = "Serie",values_to = "Importe") %>% 
  dplyr::mutate(DNUM_ANOMES_PRESTACION = format(ymd(paste0(DNUM_ANOMES_PRESTACION,"01")),format = "%Y-%m"))
                          
data_serie_tiempo %>% 
  dplyr::ungroup() %>% 
  ggplot(aes(x = DNUM_ANOMES_PRESTACION, y = Importe, color = Serie, group = Serie)) +
    geom_line(size = 1) +
    labs(title = "Serie Tiempo - Costo Total según Canal elegido",
         subtitle = paste0("Umbral = $",round(data_umbral_optimo$umbral_optimo,2)),
         x = "Año-Mes",
         y = "Costo Total",
         color = "Serie") +
    theme_minimal() +
    theme(axis.text.x = element_text(angle = 45,hjust = 1)) +
    # scale_x_date(date_labels = "%Y-%m", date_breaks = "3 months") +
    scale_y_continuous(labels = label_dollar(prefix = "$", big.mark = ".", decimal.mark = ","))


```

